【裁判字號】    97,訴,549
【裁判日期】    971217
【裁判案由】    妨害自由
【裁判全文】
臺灣桃園地方法院刑事判決               97年度訴字第549號
公  訴  人  臺灣桃園地方法院檢察署檢察官
被      告  丙○○
            子○○
            丁○○
            乙○○
            己○○
            庚○○
上列被告因妨害自由案件，經檢察官提起公訴（九十六年度偵字
第七二一三號），本院判決如下：
    主    文
丙○○共同以非法方法，剝奪人之行動自由，處有期徒刑捌月，
減為有期徒刑肆月，如易科罰金，以新臺幣壹仟元折算壹日。
子○○、丁○○、乙○○、己○○、彭家宏共同以非法方法，剝
奪人之行動自由，各處有期徒刑陸月，均減為有期徒刑月，如
易科罰金，均以新臺幣壹仟元折算壹日。
    犯罪事實
一、緣癸○○有積欠楊雅閔新臺幣（下同）十八萬元，楊雅閔另
    因自己資金不足，透過其男友甲○○向友人丙○○調借現金
    借款十萬元，丙○○多次向甲○○催討欠款而無法獲償，甲○○遂同意由丙○○出面向癸○○索討欠款，藉此清償其向
    丙○○所借貸之款項，並將癸○○所簽發面額十八萬元之本
    票影本一紙交予丙○○，另告知癸○○之工作場所，丙○○
    為催討債務，遂於民國九十六年一月十五日下午二時許，駕
    駛車牌號碼ＮＹ－６４０１號自用小客車並搭載友人子○○
    ，前往癸○○址設於桃園縣中壢市○○路五四號之工作處所
    ，由子○○進入癸○○工作場所內，要求癸○○外出與渠等
    二人協調債務償還事宜，癸○○為免遭同事側目，遂與子○○步出公司，並坐入丙○○所駕駛之上開車輛內談論債務問
    題，惟癸○○表示暫時無力清償，丙○○見索討債務未果後
    ，即要求癸○○一同前往臺北，並聲稱另約甲○○前來解決
    彼此間之債務問題，癸○○因當時仍為上班時間，為避免在
    工作場所附近協商債務而應允之，丙○○旋駕駛該車搭載子
    ○○、癸○○前往址設臺北縣中和市○○路一三五號之古早
    傳說泡沫紅茶店，丙○○之友人丁○○、己○○、庚○○及
    乙○○，亦均應丙○○之約而陸續至店內與丙○○、子○○
    二人會合，丙○○、子○○、丁○○、己○○、庚○○、乙○○共同基於剝奪人行動自由及恐嚇危害安全之犯意聯絡，
    先將癸○○帶至該紅茶店包廂內，由丙○○、庚○○與癸○○同桌而坐，丁○○、己○○、乙○○及子○○則另坐同包
    廂之隔壁桌，丙○○等六人並輪番喝令癸○○必須於當日下
    午五時之前籌到款項償還債務，且分工限制、看管癸○○，
    不讓癸○○任意離去，而剝奪癸○○之行動自由，經癸○○
    多方聯絡親朋好友借款未果，丙○○、庚○○即恫稱：「錢
    不還就帶到山上軟禁！」等語，並見丙○○、庚○○、子○○、丁○○、乙○○、己○○等六人人多勢眾，而心生畏懼
    ，致生危害於其人身自由之安全。嗣於同日晚間六時許，丙○○等人見癸○○始終未能籌得款項，丙○○、丁○○遂要
    求癸○○將其使用車輛典當償還債務，而由丙○○駕駛車牌
    號碼ＮＹ－６４０１號自用小客車，由丁○○乘坐副駕駛座
    ，並命癸○○進入後座，復由乙○○、己○○分別進入後座
    左右兩側，將癸○○包夾在中間，以防止癸○○脫逃，並往
    桃園縣方向行駛，途中癸○○為求脫逃，向該車內之丙○○
    、丁○○、乙○○、己○○等人佯稱：其車輛行照放在友人
    戊○○之處，其他證件均在公事包內，需電話聯絡同事壬○○代為將公事包自辦公室攜出等語，丙○○、丁○○、乙○○、己○○等人信以為真，癸○○先依丙○○等人指示，以
    電話聯絡公司同事壬○○，並稱：委託壬○○代為將其放置
    在公司之公事包帶回，其再過去與壬○○取回該公事包等語
    ，丙○○旋依癸○○所提供其友人戊○○所經營汽車材料行
    路線，駕駛該車前往桃園縣龜山鄉○○路，迨丙○○駕駛該
    車接近戊○○位於上開路段店面時，因丙○○不允許癸○○
    自行下車，癸○○則乘機將一隻手及胸部以上伸出窗外向戊○○大聲呼叫，並跨越乘坐其左側之乙○○，打開該車左側
    車門後隨即跳車，始免於繼續被限制行動自由，丙○○等人
    見狀旋駕駛該車離開該處，癸○○發現該車駛離後，見路面
    上遺留有乙○○之皮包（其內有乙○○駕駛執照及機車行照
    、庚○○身分證影本及現金二千元，均據乙○○領回），即
    將之拾起。而丙○○等人離開現場後，先駕駛該車送乙○○
    返回古早傳說泡沫紅茶店後，再由丁○○聯絡壬○○，訛稱
    ：其係癸○○友人，受癸○○委託代為拿取公事包等語，壬○○誤認丁○○為癸○○之朋友，遂相約在桃園縣中壢市○○○路之麥當勞速食店，丁○○即駕駛前開車輛，搭載丙○○、己○○再前往約定地點，由丁○○出面向壬○○取走癸○○之公事包。嗣於當日晚間十時五十三分許，癸○○在友
    人辛○○陪同下，持所拾得乙○○所有之皮夾前往臺灣桃園
    地方法院檢察署按鈴申告上開事實，另於九十六年一月十八
    日前往桃園縣政府警察局龜山分局報案處理，復於九十六年
    一月二十九日丙○○電話聯絡癸○○，相約在臺北市○○路
    與長春路口處見面，丙○○遂委託不知情之友人楊祖鑫駕駛
    車牌號碼０４２８－ＥＦ號自用小客車搭載丙○○、子○○
    前往該處，癸○○則通報警員一同前往約定地點，而為警當
    場查獲丙○○、子○○二人，並由被告丙○○請其女友林品
    君代為將其所持有之癸○○所有公事包一個（其內有癸○○
    身分證、蕭芳田健保卡各一張、金融卡四張、三星牌行動電
    話一支、現金六千五百元，均據癸○○領回）交由警員處理
    ，始為警循線查悉上情。
二、案經癸○○訴由臺灣桃園地方法院檢察署檢察官偵查起訴。
    理    由
壹、證據能力部分：
一、按被告以外之人，於審判外之言詞或書面陳述，除法律有規
    定者外，不得作為證據。刑事訴訟法第一百五十九條第一項
    定有明文。被告以外之人（包括證人、鑑定人、告訴人、被
    害人及共同被告等）於審判外之言詞或書面陳述，即所謂傳
    聞證據。由於傳聞證據有悖法院直接審理及言詞審理之精神
    ，妨礙當事人之反對詰問權，影響程序正義之實現，除法律
    有規定（例如同法第一百五十九條第二項、同法第一百五十
    九條之一至之五、同法第二百零六條等）外，原則不具證據
    能力。查證人癸○○、壬○○於警詢中的陳述，屬於被告以
    外之人，於審判外之言詞陳述，被告丙○○、子○○、乙○○、己○○、庚○○之共同選任辯護人許文生律師（業經解
    除委任）以書狀明確主張上開證人於警詢中的陳述無證據能
    力，本院既查無上開例外得以之作為證據之各種情形，因此
    認定上開證人所為之陳述，應均無證據能力。
二、按檢察官職司追訴犯罪，就審判程序之訴訟構造言，檢察官
    係屬與被告對立之當事人一方，偵查中對被告以外之人所為
    之偵查筆錄，或被告以外之人向檢察官所提之書面陳述，性
    質上均屬傳聞證據。在理論上。如未予被告反對詰問、適當
    辯解之機會，一律准其為證據，似有違當事人進行主義之精
    神，對被告之防禦權亦有所妨礙；然而現階段刑事訴訟法規
    定檢察官代表國家偵查犯罪、實施公訴，必須對於被告之犯
    罪事實負舉證之責，依法其有訊問被告、證人及鑑定人之權
    ，證人、鑑定人且須具結，而實務運作時，偵查中檢察官向
    被告以外之人所取得之陳述，原則上均能遵守法律規定，不
    致違法取供，其可信性極高，為兼顧理論與實務，乃於修正
    刑事訴訟法時，增列第一百五十九條之一第二項，明定被告
    以外之人（含被害人、證人等）於偵查中向檢察官所為陳述
    ，除顯有不可信之情況外，得為證據（最高法院九十五年度
    台上字第一○四四號判決參照）；復按刑事訴訟法第一百五
    十九條之一第二項，明定被告以外之人於偵查中向檢察官所
    為陳述，除顯有不可信之情況外，得為證據。所謂「不可信
    之情況」，由法院審酌被告以外之人於陳述時之外在環境及
    情況而為判斷。而被告以外之人於偵查時，是否與被告對質
    ，與其陳述時之外在環境並無必然之關聯，自不得以偵查中
    未經被告詰問，逕認該陳述無證據能力。至該等陳述與事實
    是否相符，要屬證據證明力之問題，與證據能力之有無，不
    容混淆（最高法院九十四年度台上字第七一三二號判決、九
    十五年度台上字第一五八五號判決參照）；又證人於檢察官
    偵查中所為之陳述，審酌該陳述作成之客觀條件及環境，認
    其心理狀態健全，並無受到脅迫、利誘或詐欺，自非顯有不
    可信之情形，依刑事訴訟法第一百五十九條之一第二項之規
    定，亦得為證據（最高法院九十五年度台上字第九三四號判
    決參照）。經查：證人癸○○於九十六年六月五日、證人壬○○於九十六年六月二十七日、證人辛○○於九十六年六月
    二十七日、證人戊○○於九十六年八月二十三日於檢察官偵
    查中，先後經依法具結並分別證述親身經歷情節，且渠等亦
    均無受到脅迫、利誘或詐欺之情形，並無顯不可信之情況存
    在，並於本院審理時，本院均已傳喚上開證人癸○○、壬○○、辛○○、戊○○等人到庭，保障被告丙○○等人之對質
    詰問權，是該選任辯護人固具狀爭執上開證人於偵查中所為
    陳述之證據能力，然未能具體指明有何顯不可信之情況，是
    其空言據以主張渠等所為證詞均無證據能力一節，難以採認
    ，應認前開證人各於前開檢察官偵訊時之證詞，均有證據能
    力。
三、除前述本院認定無證據能力，不得作為證據之證據方法外，
    本案所引用其餘供述及非供述證據，經本院依法踐行調查證
    據程序，檢察官、被告丙○○等六人均不爭執各該證據之證
    據能力，且亦查無依法應排除其證據能力之情形，是後述所
    引用證據之證據能力均無疑義。
貳、本院認定被告丙○○、子○○、丁○○、乙○○、己○○、
    庚○○犯有剝奪人行動自由犯行所依憑之證據部分：
一、訊據被告丙○○、子○○、丁○○、乙○○、己○○、庚○○固不否認：於九十六年一月十五日，被告丙○○為催討債
    務，有駕駛車牌號碼ＮＹ－６４０１號自用小客車搭載被告
    子○○前往被害人癸○○工作地點，與被害人癸○○協商債
    務問題未果，由被告丙○○駕駛該車搭載被告子○○、被害
    人癸○○前往臺北縣中和市○○路一三五號之古早傳說泡沫
    紅茶店，且被告丁○○、乙○○、己○○、庚○○亦有陸續
    前往該泡沫紅茶店，與被告丙○○、子○○及被害人癸○○
    同處一間包廂內，並分兩桌相隔而坐，與被害人癸○○協商
    債務不成後，遂由被告丙○○駕駛車輛搭載被告丁○○、乙○○、己○○及被害人癸○○，前往被害人癸○○友人戊○○位於桃園縣龜山鄉○○路附近住處，被害人癸○○有在該
    處下車，且於當日晚間，被告丁○○有致電予被害人癸○○
    之同事即壬○○相約時間、地點，由其駕駛該車搭載被告丙○○、己○○前往桃園縣中壢市，向壬○○拿取被害人癸○○之公事包之事實，然均矢口否認渠等有何妨害自由之犯行
    ，並分別以下述言詞置辯：
  (一)被告丙○○辯稱：伊因有借款十萬元予甲○○，甲○○表示
    該筆款項係出借予癸○○，伊曾有與甲○○去找過癸○○，
    但癸○○都避不見面，於案發當日伊與子○○一同前往癸○○工作地點，要求癸○○還款，癸○○答稱無錢還款，癸○○自稱該處不方便談，而主動要求到伊駕駛車輛內協調債務
    ，後來癸○○聲稱要與甲○○確認伊是否為債權人，要與甲○○約見面，才一起到臺北縣中和市的古早傳說泡沫紅茶店
    ，並坐在該店大包廂內，後來有友人丁○○、己○○、乙○○及庚○○等人前來，癸○○有打電話聯絡借錢還債，但找
    不到人借錢，後來甲○○沒有前來，在該店並無任何人對癸○○口出恐嚇言語或有限制其行動自由之情形，而癸○○聲
    稱其有一部自用小客車可以抵押債務，離開該處時，癸○○
    又說其公事包在公司內，要聯絡同事帶回家，當時伊對桃園
    路況不熟，所以由丁○○、己○○、乙○○等人陪同前往癸○○所稱保管其自用小客車行照之友人戊○○住處，因癸○○亦有請丁○○幫忙向壬○○拿取癸○○之公事包，所以伊
    就先駕車離開，本來有與癸○○約定再見面處理典當車輛問
    題，但是後來因為無法聯絡上癸○○，才沒有返回桃園縣龜
    山鄉○○路，於九十六年一月二十九日因癸○○約伊在臺北
    市○○路與吉林路口洽談債務，伊再請友人楊祖鑫駕駛車輛
    搭載伊、子○○前往該處云云。
  (二)被告子○○復辯以：伊於案發當日，有陪同丙○○前往癸○○在中壢市之公司洽談債務問題，但癸○○表示在公司門口
    不方便講話，即提議在丙○○所駕駛的車輛內協調，後來有
    同意前往臺北找甲○○當面洽談，後來就由丙○○載伊及癸○○前往古早傳說泡沫紅茶店，後來又剛好遇到己○○、丁○○、庚○○均前來要打牌，才換到比較大的包廂內，伊當
    時沒有聽到有人向癸○○口出恐嚇言語，丙○○有說癸○○
    不能欠錢都不還，丙○○有比較激動，因為癸○○都在亂扯
    ，後來伊有先離開該泡沫紅茶店，所以後來伊就不清楚，但
    是伊於九十六年一月二十九日，丙○○說癸○○要還款，所
    以伊有陪丙○○前往臺北市○○路與吉林路口赴約洽談債務
    云云。
  (三)被告丁○○辯謂：案發當日伊有前往古早傳說泡沫紅茶店，
    當時有兩桌，伊只知道癸○○欠丙○○錢，伊跟己○○、庚○○、乙○○是去該處打牌，之後癸○○說要找朋友，後來
    丙○○開車載癸○○離開該處，伊與己○○、乙○○一同前
    往，到龜山時，癸○○說要下車找朋友，癸○○並要伊去中
    壢幫忙拿公事包，癸○○講完就下車，後來丙○○先載乙○○返家後，再電話聯絡壬○○約定時間、地點，再換伊開車
    搭載己○○、丙○○前往中壢向壬○○拿公事包，隔天癸○○還打電話至公事包內手機，質問伊為何拿他的公事包，伊
    覺得莫名其妙，並於當日下午將公事包交給丙○○云云。
  (四)被告乙○○另辯稱：案發當日伊有在古早傳說泡沫紅茶店見
    過癸○○，當時還有庚○○、丙○○、己○○、子○○、丁○○等人，當日沒有任何人限制癸○○之行動自由，也沒有
    人動手毆打癸○○，伊不知道癸○○與丙○○的債務糾紛，
    後來要離開時，丙○○邀同伊與丁○○、己○○一同前往桃
    園，伊在車上都在睡覺，伊是坐在後座中間，右邊是己○○
    ，左邊是癸○○，伊是後來才知道皮夾遺失，癸○○下車後
    ，伊有請丙○○先載伊回古早傳說泡沫紅茶店牽車返家云云
    。
  (五)被告己○○則以：案發當日是丁○○邀伊前往古早傳說泡沫
    紅茶店內打牌，現場有丙○○、子○○、丁○○、庚○○、
    乙○○等人，伊只知道丙○○與癸○○在談事情，伊沒有共
    同參與討論，癸○○當時可以自由上廁所，也沒有人要阻止
    癸○○離開，也沒有限制癸○○行動自由，亦沒有發生任何
    暴力情事，也沒有人恐嚇癸○○，後來伊有與丙○○、丁○○、乙○○共同前往桃園縣龜山鄉○○路附近，好像是癸○○要向朋友「孟偉」拿東西，詳細情形伊並不清楚，伊是坐
    在後座右側，乙○○坐中間，癸○○坐在左側，有載癸○○
    到龜山下車，後來再載乙○○返回古早傳說泡沫紅茶店，再
    折返前往中壢市，因為癸○○有請丁○○幫忙拿公事包，後
    來伊就不清楚云云。
  (六)被告庚○○又辯稱：於案發當日，伊在古早傳說泡沫紅茶店
    係與丁○○、乙○○、己○○一起打牌，後來丙○○、子○○與當時不認識之癸○○才一同入內，就過來跟伊與同桌之
    人打招呼，伊並無與丙○○一同向癸○○討論債務問題，伊
    只有聽見丙○○口氣不好，有罵癸○○，丙○○告訴伊因為
    癸○○欠他錢，伊沒有限制癸○○行動或毆打癸○○，後來
    伊就先行離開云云。
二、觀諸證人即被害人癸○○迭於檢察官偵訊及本院審理時證述
    ：伊有積欠楊雅閔十九萬元，後來有還一萬元，楊雅閔有以
    電話方式催討，也有到伊住處過催討，於九十六年一月十五
    日下午約二時許，是子○○到公司找伊，後來就到公司門口
    與丙○○、子○○二人談，伊並不認識他們二人，因為在公
    司門口，伊為避免同事側目，就進入丙○○車輛與對方交談
    ，伊當日如無法立刻處理清償十八萬元，丙○○就說伊不可
    以下車，伊在車內有說無力償還債務，丙○○就說要去臺北
    ，當時伊就坐在副駕駛座，子○○在後座，如果伊反對又下
    車回公司，事情仍然回到原點，畢竟當時是上班時間，回到
    公司就不好看，後來伊在去臺北途中有打電話回公司說伊外
    出，在車上伊聽見丙○○與子○○都有打電話與通話對方約
    定地點在臺北縣中和市的泡沫紅茶店，後來抵達古早傳說泡
    沫紅茶店，進入包廂時庚○○就向伊說：「你就是欠錢的那
    個人！」，後來人越來越多，就換了一個比較大的包廂，有
    伊與庚○○、乙○○、己○○、丙○○、子○○、丁○○等
    人，該包廂有兩張桌子，伊與丙○○、庚○○同坐內桌，其
    餘在場人士則在隔壁桌，但是隔壁桌的人都有與伊討論債務
    問題，丁○○、子○○偶爾也會過來內桌坐，伊當時無法自
    由行動，上廁所也要經過上開人等之同意，丙○○、庚○○
    口氣很兇，且均也有恐嚇伊說如果未還錢，會被帶到山上軟
    禁等詞，丙○○也一直叫伊要快點籌錢，其餘在場人士口氣
    也都冷嘲熱諷，當時並無人在打牌，因為對方用時間限制方
    式，命令伊要在五點以前籌到款項，伊非常害怕，所以在紅
    茶店內有打電話給姊姊、媽媽及三個朋友籌錢，但是無法籌
    款還款，伊本來想要假借尿遁趁機離開該處，為庚○○所拒
    絕，之後丁○○有說要拿伊的車典當，伊就騙他們說行照在
    龜山朋友住處，伊有打給伊同學戊○○故意說行照在他那邊
    ，大約晚上七點時，丙○○開車，由丁○○坐副駕駛座，伊
    坐在後座中間，兩邊是乙○○與己○○，伊不能順己意離開
    該處，後來載伊到桃園巨蛋附近拿行照，但是伊身上也沒有
    任何證件，所以丙○○有要伊打電話回公司請同事將伊公事
    包帶回家，伊有跟壬○○說會過去拿公事包，當時戊○○有
    出來，因為對方一直不讓伊下車，而戊○○一直沒有看到車
    子，丙○○因為拿不到行照，就打算回臺北，伊不想回臺北
    ，就在車輛行進中，伊踩在左側的乙○○身上，而跨過乙○○，把該車左後門打開跳車並向戊○○呼救，戊○○弟弟陳
    世傑有看到伊跳車時，有東西掉下來，後來有撿到皮夾，伊
    將之交給警察，伊也有打電話通知家人、壬○○等人說伊已
    經安全，但是第二天伊打電話給壬○○詢問時，才知道伊公
    事包已被對方取走等情（見臺灣桃園地方法院檢察署九十六
    年度偵字第七二一三號卷第一一一至一一三頁、本院訴字卷
    第三八至四六、五十至五二、五四頁），核與證人戊○○迭
    於偵查及本院審理時結稱：於案發當日癸○○本來有打電話
    給伊，打來四、五通，問伊是否可以去臺北找他，並且向伊
    借錢，但是癸○○沒有說得很清楚，後來又說要來伊這邊拿
    他的行照，伊不知道癸○○在說什麼，伊就說如果行照在伊
    這邊，伊就拿去給癸○○，晚間八、九時許，伊在店內有聽
    見癸○○呼喊伊的名字，伊剛好當時在門口有往外看，看見
    癸○○在白色轎車上之後座，上半身胸部以上及一隻手有探
    出窗外，從癸○○身體角度，伊覺得癸○○應該在後座中間
    ，當時該車還是往前開，從癸○○眼神看起來很慌張，且好
    像要從車內跳車，看到後座左側車門遭迅速打開，因為癸○○的動作不協調，身體有點斜，肢體動作比較大，跨下車的
    動作不順，跨的比較遠，好像有要閃什麼，癸○○下車時好
    像手有碰到地面，癸○○跳車後該車就停幾秒鐘就加速離開
    ，癸○○當時看起來慌張、害怕，衣服很亂且沒有紮好，癸○○當時有說因為欠人家錢，被人家在餐廳內限制行動，後
    來癸○○母親有到伊店內，辛○○並有開車來載癸○○及其
    母親離開之證人癸○○跳車過程相符（見上開偵查卷第一四
    二至一四四頁、本院訴字卷第七四至七九、八二至八三），
    並經證人辛○○迭於偵查及本院審理時具結稱：案發當日，
    伊有接到癸○○電話，問伊可否籌錢借他，說對方逼得很緊
    ，而且癸○○語氣拘束、情緒急躁，不像一般聊天語氣，後
    來癸○○有再打電話給伊說其騙對方到桃園縣龜山鄉○○路
    的汽車材料行，並到該處跳車，所以現在安全了，要伊開車
    過去接他，伊到汽車材料行看到癸○○看起來害怕的樣子，
    且衣衫不整，褲子有輕微摩擦痕跡，上衣沒有紮進去，伊後
    來有陪癸○○及其母親前往桃園地方法院檢察署按鈴申告等
    語明確（見上開偵查卷第一二六、一二七頁、本院訴字卷第
    九十至九二頁），且與證人壬○○於偵查、本院審理時證稱
    ：其於案發當日，公司同事以電話擴音方式接聽同事癸○○
    打來電話，癸○○是要借款，後來晚間七時許，其亦有接獲
    癸○○電話，委託其代為將留置在公司之公事包先帶回家，
    癸○○會再來拿，後來癸○○有來電說他已經安全，但當日
    晚間九時許，有一女子自稱是癸○○友人，說要來向其拿取
    癸○○之公事包，因該女子語氣似乎與癸○○很熟，其亦無
    多想，所以就與該女子約定地點交付癸○○之公事包，前來
    之女子即係丁○○，隔日癸○○來電，其有告知公事包遭人
    取走之事之受證人癸○○委託保管公事包，並接獲不明女子
    （即被告丁○○）來電索取公事包及交付過程（見上開偵查
    卷第一二四至一二七頁、本院訴字卷第八五至八八頁）吻合
    ，又佐以證人癸○○於案發當日始識得被告丙○○等六人，
    並無任何故舊恩怨之仇恨關係，如案發當日被告丙○○等六
    人如無剝奪證人癸○○之行動自由，證人癸○○實無必要迭
    於檢察官偵訊及本院審理時具結證述、杜撰虛偽親身經歷情
    節，構陷被告丙○○等六人犯罪，並自陷偽證重罪訴追之危
    險，而證人戊○○、辛○○、壬○○更始終不識得被告丙○○、子○○、丁○○、乙○○、己○○、庚○○等六人，且
    觀之渠等三人所為證詞，僅就其親身目睹情節平實證述經過
    ，並無任何添加、誇飾之言語，亦無理由甘冒受偽證罪刑事
    處罰風險，設詞具結證述構陷被告丙○○等六人入罪之可能
    ，且上開證人癸○○、戊○○、辛○○、壬○○四人證述內
    容經互核一致，實堪以採信，此外復有證人癸○○所開立之
    贓物認領保管單一紙、古早傳說泡沫紅茶店現場照片五幀附
    卷可稽，堪以認定於案發當日下午二時許，證人癸○○隨同
    被告丙○○、子○○前往古早傳說泡沫紅茶店後，即遭被告
    丙○○、子○○及在場之被告丁○○、乙○○、己○○、庚○○輪番看管並限制行動，期間被告丙○○等人仗著人多勢
    眾之優勢，並有出言恫嚇或之情形，嗣後證人癸○○未能聯
    絡親友籌得款項清償債務，被告丙○○等人欲典當證人癸○○車輛，始由被告丙○○駕駛車輛，被告丁○○乘坐在副駕
    駛座，被告乙○○、己○○則負責自後座左右兩側，將證人
    癸○○包夾在後座中間而控制證人癸○○之行動，證人癸○○為求脫困遂假藉前往桃園縣龜山鄉○○路向友人戊○○拿
    取放在該處之行車執照，並利用被告丙○○駕駛該車抵達該
    處附近時，趁機跨越乘坐在左側之乙○○，隨即打開後座左
    側車門跳車後，且因此而衣衫不整，至此始重獲行動自由之
    犯罪經過，則證人癸○○自進入古早傳說泡沫紅茶店迄至該
    證人在友人戊○○經營汽車材料行附近跳車逃離期間，被告
    丙○○、子○○、丁○○、乙○○、己○○、庚○○等人確
    有分工參與剝奪證人癸○○行動自由至為明確，則被告丙○○、子○○、丁○○、乙○○、己○○、庚○○等人所辯稱
    渠等並無限制證人癸○○行動或無出言恐嚇等節，均屬犯後
    脫免卸責之詞，難以採信。
三、被告丙○○、丁○○二人雖辯稱：案發當日係癸○○聲稱要
    前往桃園縣龜山鄉友人住處拿取行照，渠等才駕駛車輛送癸○○抵達該處下車，癸○○並無跳車情形，渠等離開該處係
    另應癸○○請託代向其同事壬○○拿公事包，嗣後因聯絡不
    上癸○○，才無返回該處接癸○○云云，被告乙○○、己○○更辯謂：當日在車內癸○○係坐在後座左側，乙○○、己○○分別乘坐在後座中間及右側云云。然查：證人癸○○假
    藉前往友人戊○○開設汽車材料行拿取其行照為由，誘騙被
    告丙○○等人同意載送證人癸○○前往該汽車材料行，證人
    癸○○抵達該處後，遂趁機自後座中間，跨越乘坐其左側之
    被告乙○○，打開後座左側車門跳車並呼救，且當時在場之
    證人戊○○亦因耳聞證人癸○○呼救聲音，而親眼目睹證人
    癸○○打開後座左側車門，以其露出之身型、角度應係自該
    車後座中間，以大幅度之肢體動作，似要閃躲而不協調跨越
    、步出車外，且神色緊張等情，均據證人癸○○、戊○○二
    人迭於檢察官偵訊及本院審理時證述明確（詳見理由欄貳二
    所載），顯見被告丙○○駕駛車輛前往證人戊○○所經營之
    汽車材料行途中，係遭同處後座左、右兩側之被告乙○○、
    己○○挾持在後座中間，遭車內人等控制行動無疑。又衡諸
    一般常情，苟證人癸○○係出於自己決意，要典當自己車輛
    償還債務，而央請被告丙○○等人前往友人戊○○經營之汽
    車材料行拿取其行照，並有向同事壬○○拿取公事包內之證
    件等物辦理典當車輛之必要，則其抵達友人戊○○所經營之
    汽車材料行，縱由證人癸○○下車向友人戊○○拿取行照，
    其所需時間僅不過數分鐘之久，被告丙○○等人自可在外等
    候，再搭載證人癸○○前去壬○○住處拿取公事包即可，實
    無必要大費周章先由被告丙○○等人先行駕車離去，由被告
    丁○○電話聯絡不相識之壬○○約定時間、地點，前往桃園
    縣中壢市拿取公事包後，再行折返桃園縣龜山鄉○○路搭載
    證人癸○○，反徒增路程奔波、時間浪費之理，顯見被告丙○○等人應係在控制證人癸○○行動之車途中，見證人癸○○突有跳車之動作，為避免證人癸○○立刻報警處理，渠等
    仍留置該處遭警查獲，始旋即駕車逃離該處甚明，是被告丙○○、丁○○前開所辯，顯係為規避控制他人行動所為虛偽
    言詞，難以採信。況於案發當日被告丙○○、丁○○、乙○○、己○○等人自桃園縣龜山鄉○○路駕車離開之際，證人
    癸○○自該處拾得被告乙○○不慎遺留在該處之皮夾（其內
    有乙○○駕駛執照及機車行照、庚○○身分證影本及現金二
    千元等物）一情，亦據證人癸○○、戊○○於偵查及本院審
    理時證述在案，則如被告乙○○、己○○前開所辯：證人癸○○當日所乘坐位置為後座左側一節苟係屬實，殊難想像何
    以乘坐在左側之證人癸○○自由下車之舉止，竟致使乘坐在
    後座中間之被告乙○○有遺失其皮夾至車外之可能，益見案
    發當日證人癸○○所稱其係乘坐在車內後座中間，趁機跨越
    左側之被告乙○○打開車門一情屬實，而被告乙○○應係乘
    坐在後座左側，為反應證人癸○○突來之大動作跨越、跳車
    舉止，被告乙○○應有立即採取阻止動作，致使其因證人癸○○開啟車門而不慎將其身上皮夾掉落在外至明，是被告乙○○、己○○執指證人癸○○所乘坐位置在後座左側，顯係
    為掩飾渠等二人於案發當日在該車內後座兩側有包夾證人癸○○，並控制其行動之犯行，是渠等二人前開所辯，亦難以
    採信。
四、又依證人楊雅閔於警詢中陳稱：癸○○有欠其十八萬元，且
    有開立本票一紙，其中有十萬元是向丙○○調現轉借給癸○○，但癸○○沒有還錢，又有刻意躲避等語（見上開偵查卷
    第九、十頁）、證人甲○○於警詢時證述：其與楊雅閔為男
    女朋友關係，癸○○有積欠楊雅閔十八萬元，其中十萬元為
    伊透過丙○○借款而來，再將該款項轉借予癸○○，因癸○○遲遲未能還款，且避不見面，於案發當日伊有接獲丙○○
    通知有找到癸○○，但當天其沒有空等情（見上開偵查卷第
    六、七頁），固可認定被告丙○○有出借予證人甲○○十萬
    元，因證人甲○○對其之說詞，被告丙○○進而認定其交付
    予證人甲○○之十萬元借款，實際之借款人應為證人癸○○
    一節屬實，惟被告丙○○縱因上開認定而有向證人癸○○催
    討債務之必要，證人癸○○欲避免遭同事側目，且為能確定
    其與證人甲○○、被告丙○○之債務關係，而同意進入被告
    丙○○所駕駛之車輛前往約定之古早傳說泡沫紅茶店，然證
    人癸○○並非親身向被告丙○○借款或拿取金錢，其既不識
    得案發當日前來之被告丙○○或子○○，又見陸續前來之被
    告丁○○、乙○○、己○○、庚○○等人，實無可能始終留
    置古早傳說泡沫紅茶店之包廂內長達近四小時，任應未曾謀
    面之被告丙○○等六人之要求，四處撥打親友等人電話籌借
    款項，況證人癸○○苟有同意典當車輛清償借款，顯能自行
    前往辦理即可，亦無由被告丙○○、丁○○、乙○○、己○○一行人駕車隨同辦理之必要，顯見證人癸○○進入該紅茶
    店包廂內後，即遭在場之被告丙○○、子○○、丁○○、乙○○、己○○、庚○○輪番看管、控制行動，並再度違反其
    意願，脅迫證人癸○○進入由被告丙○○所駕駛車輛內前往
    友人戊○○所經營之汽車材料行，此段期間證人癸○○均喪
    失行動自主權無誤。
五、又公訴人雖有聲請傳喚證人甲○○部分，然該證人經本院依
    法傳喚、拘提均未能到庭應訊，且本院審酌該證人於案發當
    日均無在場目睹證人癸○○遭剝奪行動自由之經過，是本院
    認該證人亦無再為傳訊及拘提到院訊問之必要，附此說明。
六、綜上所述，被告丙○○、子○○、丁○○、乙○○、己○○
    、庚○○所辯上開言詞，俱屬圖飾犯罪之卸責辯解，均難憑
    採。是本件事證明確，被告丙○○、子○○、丁○○、乙○○、己○○、庚○○等人犯行，洵堪認定。
、被告丙○○、子○○、丁○○、乙○○、己○○、庚○○等
    六人之論罪科刑及不另為諭知無罪之部分：
一、核被告丙○○、子○○、丁○○、乙○○、己○○、庚○○
    均係犯刑法第三百零二條之剝奪人行動自由罪。查被告丙○○、子○○、丁○○、乙○○、己○○、庚○○，就所犯妨
    害自由犯行，有犯意聯絡及行為分擔，為共同正犯。
二、又按刑法第三百零二條第一項之剝奪他人行動自由罪，以私
    行拘禁或以其他非法方法，剝奪人之行動自由為要件。所謂
    非法方法，當包括強暴、脅迫、恐嚇等足以剝奪他人行動自
    由之情形在內。故剝奪他人行動自由所實施之非法方法，縱
    合於刑法第三百零五條恐嚇危害安全之情形，仍應視為剝奪
    他人行動自由之部分行為，不應再論以該恐嚇危害安全罪。
    （最高法院八十八年度台上字第六七五八號判決意旨參照）
    。是本件被告丙○○、子○○、丁○○、乙○○、己○○、
    庚○○帶同被害人癸○○前往古早傳說泡沫紅茶店，被告丙○○、子○○、丁○○、乙○○、己○○、庚○○強仗人多
    勢眾，並由被告丙○○、庚○○並出言恫稱：錢如不還，就
    帶到山上軟禁等語，而證人癸○○斯時仍處於遭被告丙○○
    、子○○、丁○○、乙○○、己○○、庚○○剝奪行動自由
    之繼續狀態中，是渠等六人所為恐嚇危害安全行為，仍係包
    含於妨害被害人癸○○行動自由之各別意念中，均屬渠等六
    人剝奪被害人癸○○行動自由之部分行為，均不另論罪。
三、爰審酌被告丙○○、子○○、丁○○、乙○○、己○○、庚○○六人之平日素行，有臺灣高等法院被告前案紀錄表六份
    存卷可稽，被告丙○○因出借款項予證人甲○○，因證人甲○○所言而認定證人癸○○為實際借款人，其竟未能思及採
    取和平手段向證人癸○○索討債務，反先與被告子○○前往
    證人癸○○工作場所，先帶同該證人前往古早傳說泡沫紅茶
    店，並再糾集其餘被告丁○○、乙○○、己○○、庚○○陸
    續抵達該店，並在同處同一包廂內，輪番以言語、舉止恫嚇
    該證人，迫使該證人留在該包廂內四處撥打電話籌借款項，
    經證人癸○○未能如渠等所期借得款項，遂又動念要求證人
    癸○○典當車輛還款，所幸證人癸○○急中生智，假藉向友
    人戊○○拿取行照，於抵達該處後趁機跳車逃脫，始重獲行
    動自由，是被告丙○○、子○○、丁○○、乙○○、己○○
    、庚○○六人之犯罪行徑，絲毫不顧及他人行動自由、意思
    決定之自主權利，而任意剝奪他人行動自由，完全無視社會
    法律秩序之規範，率爾糾眾強押他人償還欠款行為，顯有非
    議之處，甚至任意出言恐嚇證人癸○○之行動自由、安全，
    且始終否認渠等所為妨害自由犯行，未能積極與證人癸○○
    達成和解，犯後態度難認良好，並依被告丙○○、子○○、
    丁○○、乙○○、己○○、庚○○犯罪參與之程度等一切情
    狀，而分別量處如主文所示之刑。又被告丙○○、子○○、
    丁○○、乙○○、己○○、庚○○本件犯罪時間係在九十六
    年四月二十四日以前，查無中華民國九十六年罪犯減刑條例
    所定不予減刑之情形，應依同條例第二條第一項第三款之規
    定減其宣告刑二分之一，而分別減刑如主文所示，並依同條
    例第九條之規定，均諭知易科罰金之折算標準。
四、公訴意旨另以：於九十六年一月十五日下午二時許，被告丙○○駕駛車牌號碼ＮＹ－６４０１號自用小客車並搭載被告
    子○○，前往證人癸○○址設於桃園縣中壢市○○路五四號
    之工作處所，並經取得證人癸○○同意進入該車內協商債務
    未果後，被告丙○○遂要求該證人共同前往臺北解決債務問
    題，然為該證人所拒絕，被告丙○○遂將該車車門上鎖，與
    被告子○○共同基於剝奪人行動自由之犯意聯絡，將證人癸○○載往古早傳說泡沫紅茶店而限制該證人之行動自由等情
    ，因認被告丙○○、子○○此部分所為，亦係犯刑法第三百
    零二條第一項之妨害自由罪嫌等語。
  (一)按犯罪事實應依證據認定之，無證據不得認定其犯罪事實；
    不能證明被告犯罪者，應諭知無罪之判決，刑事訴訟法第一
    百五十四條第二項、第三百零一條第一項分別定有明文。次
    按在證據法則上，證據資料尚存有對被告有利之懷疑時，無
    法依客觀方法排除此項合理之可疑時，依「罪疑唯有利於被
    告」之原則，不得以此項證據資料作為有罪判決之依據。且
    認定被告有罪之事實應憑證據；如未能發現相當之證據，或
    證據不足以證明，自不能以推測或擬制之方法，以為裁判之
    基礎；且認定事實所憑之證據，其為訴訟上之證明，需達於
    通常一般人均不致有所懷疑，而得確信其為事實之程度者，
    始得據為有罪之認定；倘其證明尚未達到此一程度，而有合
    理之懷疑存在時，尚難為有罪之認定基礎；苟積極證據不足
    為不利於被告事實之認定時，即應為有利於被告之認定，更
    不必有何有利之證據（最高法院三十年上字第八一六號、四
    十年台上字第八六號、七十六年台上字第四九八六號判決參
    照）。又按告訴人之告訴，係以使被告受刑事訴追為目的，
    是其陳述是否與事實相符，仍應調查其他證據以資審認。又
    被害人之陳述如無瑕疵，且就其他方面調查又與事實相符，
    固足採為科刑之基礎，倘其陳述尚有瑕疵，則在未究明前，
    遽採為論罪科刑之根據，即難認為適法，最高法院八十三年
    度台上字第九八九號、六十九年度台上字第一五三一號判決
    意旨參照。
  (二)訊據被告丙○○、子○○堅詞否認此部分有何妨害自由犯行
    ，被告丙○○並辯稱：當日癸○○乘坐在副駕駛座，且該車
    又無中控鎖，其無從限制癸○○之行動等語，經查：依證人
    癸○○於本院審理時證述：伊於案發當日，因避免同事側目
    ，所以有進入丙○○所駕駛車輛與對方交談，但交談沒有結
    果，丙○○即稱如不處理十八萬債務就不同意伊下車，伊當
    時係乘坐在副駕駛座，伊當時想法，如果伊下車後回到公司
    ，又是上班時間，伊怕事情變得不好看，從公司到上交流道
    約有五分鐘，途中有碰到紅燈，伊當時不下車是怕事情回到
    原點，丙○○、子○○還是會回到伊工作的公司等語（見本
    院卷第三九至四一、四七、四八頁）以觀，可知證人癸○○
    當日雖無意願與被告丙○○、子○○前往臺北洽談債務處理
    問題，然因當時其為上班時間，顧及其如未與被告丙○○、
    子○○隨行前往臺北，被告丙○○、子○○仍會返回其工作
    處所，當日事情仍無法解決，始於自由意志下決意與被告丙○○、子○○駕車離開該處而前往臺北無誤。況參酌證人癸○○當時係乘坐在該車內之副駕駛座，並無遭挾持或受人控
    制行動之情事，且途中被告丙○○亦有停等紅燈號誌情形，
    證人癸○○自可任意打開副駕駛座車門而隨意下車，足認證
    人癸○○自其離開工作場所，搭乘被告丙○○所駕駛車輛前
    往古早傳說泡沫紅茶店之車程中，並無遭被告丙○○或子○○限制行動之情事。此外復查無其他積極證據足資證明被告
    丙○○、子○○有公訴人所指此部分之妨害自由犯行，此部
    分犯罪即屬不能證明，揆諸前開法條、最高法院判決意旨，
    自無從以該罪與被告丙○○、子○○二人相繩，本應為無罪
    之諭知，然公訴人認此部分與前開被告丙○○、子○○之剝
    奪人行動自由經本院認定有罪部分，有實質上一罪之法律關
    係，是此部分爰不另為無罪之諭知，併此敘明。
據上論斷，應依刑事訴訟法第二百九十九條第一項前段，刑法第
二十八條、第三百零二條第一項、第四十一條第一項前段，刑法
施行法第一條之一第一項、第二項前段，中華民國九十六年減刑
條例第二條第一項第三款、第七條、第九條，判決如主文。
本案經檢察官潘怡華到庭執行職務。
中    華    民    國    97    年    12    月    17    日
                      臺灣桃園地方法院刑事第四庭
                          審判長法  官  袁雪華
                                法  官  林宜靜
                                法  官  陳可薇
以上正本證明與原本無異。
如不服本判決應於收受判決後十日內向本院提出上訴書狀，並應
敘述具體理由。其未敘述上訴理由者，應於上訴期間屆滿後二十
日內向本院補提理由書 (均須按他造當事人之人數附繕本)。
「切勿逕送上級法院」。
                              書記官  賴佩霞
中    華    民    國    97    年    12    月    30    日
附錄本案論罪法條全文：
刑法第三百零二條第一項：
私行拘禁或以其他非法方法，剝奪人之行動自由者，處五年以下
有期徒刑、拘役或三百元以下罰金。
刑法第三百零五條：
以加害生命、身體、自由、名譽、財產之事，恐嚇他人致生危害
於安全者，處二年以下有期徒刑、拘役或三百元以下罰金。


司法院資訊處製作；財團法人民間司法改革基金會備份。
